【裁判字號】    99,保險上易,8
【裁判日期】    991214
【裁判案由】    給付保險金
【裁判全文】
臺灣高等法院民事判決               99年度保險上易字第8號
上  訴  人  高漢宗
            簡慈慧
共      同
訴訟代理人  粘舜權律師
複代理人    鍾欣惠律師
被上訴人    國泰人壽保險股份有限公司
法定代理人  蔡宏圖
訴訟代理人  賴盛星律師
複代理人    劉淑琴律師
上列當事人間請求給付保險金事件，上訴人對於中華民國99年1
月14日臺灣板橋地方法院98年度保險字第15號判決提起上訴，本
院於99年11月30日言詞辯論終結，判決如下：
    主      文
上訴駁回。
第二審訴訟費用由上訴人負擔。
    事實及理由
一、上訴人起訴主張略以：訴外人即上訴人高漢宗、簡慈慧之長
    子高鏡智於民國97年12月17日上午1時30分，於台北市大安
    區○○○路○段93號25樓之1，因自高處墜落造成全身多處骨
    折內出血而引起之出血性休克致死。案經臺灣臺北地方法院
    檢察署（下稱臺北地檢署）相驗死亡結果係意外死亡，且高
    鏡智平日樂觀進取，死亡當日係臨時到案發地點，死亡時僅
    著內衣褲，應無預謀自殺動機。又墜樓地點在25樓，該處窗
    台離窗頂112公分、窗緣下方離地面93公分，依高鏡智之176
    公分身高顯無法站立，且緊鄰窗台處有餐桌堆滿碗盤及果汁
    機等物，均無被移動之痕跡，地面亦無墊腳物，窗簾無損壞
    痕跡，亦難憑一己之力站上窗台，顯無自殺情事，訴外人高
    鏡智為意外死亡。因訴外人高鏡智生前經學校向被上訴人公
    司投保學生團體保險，於高鏡智因意外傷害而致死亡後，其
    法定代理人即上訴人，自得以受益人身分，請求被上訴人給
    付保險金。（於原審起訴聲明：(一)被上訴人應給付上訴人10
    0萬元本息。(二)願供擔保，請准宣告假執行。原審駁回上訴
    人之訴及假執行之聲請。）上訴人不服提起上訴，上訴聲明
    ：(一)原判決廢棄。(二)被上訴人應給付上訴人100萬元，及自
    起訴狀繕本送達翌日起至清償日止，按年息10%計算之利息
    。
二、被上訴人則以：上訴人依系爭保險契約條款第12條第1項約
    定請求給付保險金，除必須證明被保險人係因外來、偶然且
    不可預見之意外傷害事故而死亡外，且其應負舉證責任之程
    序，須達依一般經驗法則，足證該事故之發生通常係外來、
    偶然而不可預見者，始足認其已盡舉證之責。被保險人高鏡
    智墜樓地點係在25樓，且該25樓之窗台離地93公分，窗戶寬
    64公分、高112公分，厚18公分，現場之窗戶有紗窗，而現
    場紗窗或玻璃窗並未遭破壞，如被保險人未打開紗窗或窗戶
    ，並經攀爬越過窗外，依一般經驗法則判斷，自無可能不慎
    自該25樓之窗戶墜落至4樓中庭花園廣場，且一般人身處25
    層樓高之大樓，站立於窗前往外或往下看時，自當有恐懼感
    ，而預見站立在開啟之窗邊，將導致墜樓之危險，故如被保
    險人身體緊臨開啟之窗戶時，其自有預見危險即將發生，則
    該危險之發生乃屬被保險人所可能預見之結果，則此項能預
    見危險之發生，且發生危險之結果，亦非屬保險所承保之範
    圍，則被保險人於上開時地發生墜落，非屬不可預見之意外
    事故。而臺北地檢署相驗屍體證明書，其原勾選被保險人高
    鏡智之死亡方式為「自殺」，嗣後再依上訴人之請求改勾選
    為「意外」，足以證明臺北地檢察署檢驗員於相驗時，並不
    認定被保險人係不慎意外墜落，上訴人自不得僅憑該相驗屍
    體證明書之記載，主張已盡其舉證之責任。又以自由落體公
    式計算被保險人由25樓窗戶墜落至4樓地面所需時間為3.645
    秒，墜落點距起跳處之水平距離以7.1公尺計算，假設被保
    險人起跳角度為45度，則參諸蕭開平教授所著「墜落死」內
    敘及之計算式及檢驗員李世宗所為墜落動力學分析計算式，
    可得出本件被保險人高鏡智起初速度為每秒2.75公尺，若假
    設高鏡智起跳角度30度，可得起跳初速度為每秒2.24公尺，
    因前開數值皆大於每秒2.21公尺，故可判定本件被保險人高
    鏡智係「自為性墜樓」，而非意外墜落等語置辯。答辯聲明
    ：上訴駁回。
三、本件兩造不爭執及爭執之事項：
  (一)不爭執事項：
  1.被保險人高鏡智參加被上訴人「高級中等以下學校學生暨幼
    稚園兒童團體保險」契約，上訴人為被保險人高鏡智之父母
    ，係上開保險契約之受益人。依契約條款第4條約定保險期
    間自97年8月1日上午零時起，至98年7月31日午夜12時止。
    第12條約定被保險人在保險期間內，因疾病或遭遇意外傷害
    事故，以致身故者，被上訴人給付身故保險金100萬元。上
    訴人於被保險人高鏡智死亡後，向被上訴人請求給付意外身
    故保險金100萬元，被上訴人於98年5月11日以團險98年(6)
    號函通知拒絕理賠。
  2.被保險人高鏡智於97年12月17日上午1時30分，自台北市大
    安區○○○路○段93號25樓之1窗戶墜落至該大樓4樓中庭地
    面，造成全身多處骨折內出血引起出血性休克致死。臺北地
    檢署於97年12月17日核發相驗屍體證明書，並於該證明書第
    (八)死亡方式欄原勾選記載自殺，再以蓋章劃線刪除後，
    改勾選為意外。
  (二)爭執事項：
  1.被保險人高鏡智是否因意外事故而死亡？
  2.上訴人請求被上訴人給付身故保險金100萬元，及自起訴狀
    繕本送達翌日起至清償日止，按年息10%計算之利息，有無
    理由？
    茲分述如下。
四、被保險人高鏡智是否因意外事故而死亡？
  (一)按當事人主張有利於己之事實者，就其事實有舉證之責任。
    民事訴訟法第277條本文規定甚明。民事訴訟如係由原告主
    張權利者，應先由原告負舉證之責，若原告先不能舉證，以
    證實自己主張之事實為真實，則被告就其抗辯事實即令不能
    舉證，或其所舉證據尚有疵累，亦應駁回原告之請求（最高
    法院17年上字第917號判例意旨參照）。又意外傷害保險乃
    相對於健康保險，健康保險係承保疾病所致之損失；意外傷
    害保險係在承保被保險人非由疾病引起之外來突發事故所致
    傷害及其所致殘廢或死亡之損失，而人之傷害或死亡之原因
    ，其一來自內在原因，另一則為外來事故（意外事故）。所
    謂外來事故（意外事故），係指內在原因以外之一切事故而
    言，其事故之發生為外來、偶然而不可預見。意外傷害保險
    契約之受益人請求保險人給付保險金，雖應證明被保險人係
    因意外事故而受傷害，惟受益人如證明該事故確已發生，且
    依經驗法則，其發生通常係外來、偶然而不可預見者，應認
    其已盡證明之責。於此情形，保險人如抗辯其非屬意外，自
    應就其抗辯之事實負證明之責，始符合舉證責任分配之原則
    （最高法院96年度台上字第28號判決意旨參照）。揆諸上開
    說明，意外保險之受益人請求保險人給付意外身故保險金，
    自應先就被保險人係遭遇意外事故致死亡之事實，負舉證之
    責任，其應負之舉證程度，須達到依一般經驗法則，足認該
    事故之發生通常係外來、偶然而不可預見者，始足認其已盡
    舉證之責。
  (二)經查，上訴人主張被保險人自高處墜落係屬意外事故，無非
    以臺灣臺北地方法院檢察署97年12月17日核發之相驗屍體證
    明書勾選死亡方式為意外為證，然該證明書關於被保險人高
    鏡智死亡方式原先係勾選自殺，且相驗卷宗所附檢驗員王
    金英填具之檢驗報告書第7頁死亡方式亦勾選為自殺等情，
    有臺北地檢署97年度相字第839號相驗卷宗可稽，對照該署
    98年5月1日北檢玲得97相839字第29151號函載：「經查本件
    承辦檢察官調查，因死者係未滿20歲之人，經傳喚其父母到
    庭，查明現場並無死者遺書，又現場所發現便箋無輕生之意
    涵，雖死者生前診斷有情緒障礙，惟其高處墜落雖非他人推
    落，但也不能認定為自殺，故認以列意外為宜，故由本署承
    辦檢察官蘇維達在相驗屍體證明書死亡方式蓋章更正『自殺
    』欄，改打勾為『意外』欄」等語（見相驗卷第71頁），可
    知承辦檢察官與填具該相驗屍體證明書之檢驗員對於被保險
    人死亡方式之認定尚有不同，被保險人是否確為自殺，尚非
    全然無疑。再依承辦檢察官於98年1月22日係以無他殺嫌疑
    予以簽結，並經臺灣高等法院檢察署於98年2月23日准予備
    查在案（見相驗卷第59頁、第61頁），依上開關於承辦檢察
    官以無他殺嫌疑簽結及變更勾選之回函所載意旨，檢察官所
    確認者應僅係被保險人自高處墜落並非他人推落，無他殺嫌
    疑而已，因無事證證明自殺，認改列意外死亡為宜之方式予
    以權宜變更勾選，自無法以該相驗屍體證明書關於死亡方式
    之勾選內容遽為認定被保險人高鏡智之墜落係出於意外所致
    。
  (三)次查，經原審勘驗現場結果：「系爭房屋為26層大廈建築，
    依本院向臺灣臺北地方法院檢察署調閱97年度相字第839 號
    相驗卷宗第28頁及第29頁相驗當時之現場照片所示，系爭房
    屋面臨被保險人高鏡智墜樓該大廈4樓中庭處相對位置有業
    已打開之窗戶，該窗戶共有6片窗片，其中面對窗戶靠左側3
    片窗片已固定無法開啟，外側有分離式冷氣主機，且前方有
    裝潢的置物櫃及水槽阻擋，右側2片窗片也是固定無法開啟
    ，且前方有廚房流理台（爐台及水槽）阻擋，故現場僅留1
    片窗片可供開啟及關閉，該窗片外有一紗窗，該紗窗也可開
    閉，該窗片上方有窗簾可上下收放，且前方有一大理石長型
    餐桌（固定式裝潢），該餐桌寬約45公分，長157公分，上
    開可供開啟之窗片寬約69公分，上緣至窗台處約112公分，
    窗緣下方至地面約93公分，窗台厚度約18公分，該窗片因前
    方大理石餐桌阻隔之故，僅留寬約36公分可站立探頭」等語
    ，有原審勘驗筆錄及現場照片12張附卷可稽（見原審卷第37
    ~38頁、47～58頁）。而上訴人於原審履勘現場時，亦陳稱
    現場之陳設狀況與97年12月17日墜落事故發生時之狀況相同
    ，並無改變（見原審卷第37頁）。又依相驗卷附之檢驗報告
    書所載，被上訴人高鏡智之身高176公分、胸寬30公分、胸
    厚16公分，復依相驗卷所附當時之現場照片所示，被保險人
    墜樓處窗戶之紗窗業已開啟，緊臨該窗片之大理石餐桌上堆
    置有碗盤及果汁機等物均無被挪移、搬開之跡象，該墜落處
    之窗戶下緣距地面約93公分，窗戶之高度已達被保險人身高
    之二分之一以上，如係站在地面，依人體之重心而言，被保
    險人縱然頭、手伸出窗外亦無不慎墜落之可能性，且現場6
    片窗片僅留大理石餐桌前之窗片可供開啟，相驗當時該窗片
    紗窗已打開，該窗片因固定式大理石餐桌阻隔而僅留寬約36
    公分可供探頭，顯見必係攀爬窗戶或以己力引體向外、向下
    始有墜落之可能。依相驗現場該窗片之紗窗已被開啟，且緊
    鄰之大理石餐桌堆滿碗盤、果汁機等物品並無挪移及搬動之
    情形，已排除被保險人係因爬上窗前大理石餐桌上致不慎墜
    落之可能性，其餘窗片均已固定無法開啟，且前方均有置物
    櫃、爐台、水槽等裝潢設備阻隔，均無致被保險人墜落之處
    所。又被保險人墜落窗戶外側並無露台或平台可供站立，其
    墜落之4樓中庭花園亦無與被保險人一同墜落之物品，亦排
    除被保險人因撿拾掉落物不慎墜樓之可能性。本院斟酌一般
    人身處25層高樓，站立於窗前往外或往下看時，應當有恐懼
    感而避為靠近，並預見站立在開啟紗窗後之窗邊，若攀爬至
    窗台或引體向外將導致墜樓之危險，復核被保險人墜落之窗
    戶高度，及因固定式餐桌阻隔後之窗片開口狹隘僅容一身，
    被保險人身體通過已非易事，且該窗戶窗台厚約18公分及窗
    外亦無平台足供站立，顯見被保險人若非自行攀爬窗戶或以
    己力引體向外、向下實無墜落之可能。
  (四)又查被保險人患有「情緒障礙」，曾至財團法人佛教慈濟醫
    院台北分院門診就醫，經原審函詢被保險人就診紀錄結果為
    ：「病人（即被保險人高鏡智）於97年8月5日前來初診，當
    時的問題有情緒低落，覺得同學不喜歡他，有心電感應，及
    飛躍的意念，精神狀態檢查有話多，較不合邏輯的思考，初
    診時因為父母家屬無人陪同，無法確切診斷，所以沒有開立
    藥物。97年8月9日因個案的母親去爬山沒有陪他來，因有憂
    鬱的心情，先開立lexapro1.0mg每天服用。97年8月12日進
    一步釐清症狀，因有疑似躁症的過去症狀，予以開立depaki
    ne，但當時病患病情，情緒狀態穩定。97年8月26日病人表
    示他沒有服用藥物情緒就穩定了」等語，有卷附該院98年10
    月28日函覆之病情說明書及病歷資料影本等件為證（見原審
    卷第62～66頁）。又證人即被保險人高鏡智之姊姊高佩璇於
    偵訊時證稱：「（最近死者有無異狀？）這學期開學後（9
    、10月）他跟我說同學說他是性變態，他想要證明他並不是
    ，且不想要家人去學校找同學理論。」、「（最後一次見死
    者？）97.12.16晚上10點多在我羅斯福路2段93號25F 之1住
    處，當時我跟我妹正要去吃宵夜，他突然來找我，好像有話
    對我說，我問他說沒有，我出門前看他在寫紙條，我想說他
    想用寫的跟我說就出門去，回來發現窗戶是開的，且鞋子沒
    穿出門。（平常死者會晚上來找你？）不會，昨天是我媽跟
    人有約不在家，所以他才來找我，…。（提示遺書照片、是
    死者筆跡？）是，這就是當時他在寫的紙條。」等語（見相
    驗卷第15～16頁），互核相驗時發現被保險人墜樓前所書寫
    之文字：「這一切都是我寫的東西，我沒有拿給別人看過，
    所以一切都是我的錯，我是瘋子，還有很多，但都被我丟掉
    了，我想我是個大騙子，但我騙不了任何人，我只騙到了一
    個大笨蛋，高鏡智」等語（見相驗卷第30頁），揆諸被保險
    人高鏡智於初診中主述情緒低落時有「飛躍的意念」之情緒
    起伏，而於其墜樓當日書寫之文字觀察，顯有自責、沮喪等
    負面情緒，並考量墜樓處所各種環境情狀，按諸一般經驗法
    則，如非被保險人故意攀爬躍下，應無失足墜落之可能，被
    保險人自25樓窗戶墜落身故，顯非因外來突發事故所致，而
    係自己故意行為所造成，堪以認定。
  (五)末查，經本院囑託法務部法醫研究所鑑定本件以墜落動力學
    分析計算式，可否認定墜樓者係自為性墜樓等情，經該所作
    成之鑑定書研判結果為：「四、一般角度依鑑定人實驗所得
    宜以36度為最普通而公認之。五、依臺灣高等法院99年度保
    險上易字第8號卷宗之臺北市建築管理處函覆原審函文與臺
    灣臺北地方法院檢察署檢驗報告書資料，研判死者由25樓住
    家窗戶（窗戶高0.93公尺）墜落，墜落點為住家大樓4樓中
    庭，估計死者之墜落高度約65.13公尺，水平距離約7.1公尺
    ，以起跳角度36度計算，求得起跳出速度約2.317公尺/秒大
    致符合來文提示大於2.21（公尺秒）之起跳初速度。」等語
    （見本院卷第55～56頁），且依鑑定書所附現今公認之演算
    墜落動力應用公式所示，每秒2.55公尺以上者為立定跳遠或
    狂奔起跳，每秒2.55公尺以下之起始合速度者，則應細分為
    自行跳下、意外墜樓或推落墜樓，要釐清分辨以上三種墜樓
    方式並不容易，需要加上現場調查、現場重建、法醫解剖結
    果、動能撞擊力及停止距離等因素綜合判斷（見原審卷第80
    頁）。則本件經鑑定求得起跳初速度約2.317公尺，核屬2.5
    5公尺以下，應加上現場調查、現場重建、法醫解剖結果、
    動能撞擊力及停止距離等因素綜合判斷，係自行跳下或意外
    墜樓。依上訴人之猜測，高鏡智是係半張卡片被風吹走，伸
    手去搶才會墜樓云云（見本院卷第32頁背面），惟以現場窗
    台之情形，僅伸手向外而致墜樓本難想見，已如上述，況縱
    係如此，單純伸手向外搶拾卡片，則依物體墜落之拋物線，
    高鏡智之墜落水平距離應不致長達7.1公尺，故本院參諸上
    述現場情形，被保險人高鏡智墜樓前之情緒，及墜樓之水平
    距離等情況綜合判斷，被保險人應係故意攀爬躍下。至於上
    訴人另以法醫研究所函附之附件二資料，換算本件水平移行
    距離，並逕主張初速度愈快，水平移行距離愈遠，本件水平
    移行距離僅7.1公尺，應為意外墜樓云云，惟其換算本件水
    平移行距離之方式等主張，係上訴人自行創設，附件二內容
    並無前開表示，故其主張亦不足採。
五、綜上所述，被保險人高鏡智自其上址墜落身故，按一般經驗
    法則，尚難認係因外來、偶然而不可預見之事故所致，依保
    險契約之約定，被上訴人自不負給付意外身故保險金之義務
    。從而，上訴人依保險契約之法律關係請求被上訴人給付保
    險金100萬元及加付遲延利息，為無理由。原審判決駁回上
    訴人之訴及假執行之聲請，於法即無違誤。上訴意旨仍執前
    詞指摘原判決不當，求予廢棄，為無理由，應予駁回。
六、本件事證已臻明確，兩造所為之其他主張、陳述並所提之證
    據，經審酌後，認均與本件之結論無礙，不再一一論述，併
    予敘明。
七、據上論結，本件上訴為無理由，爰判決如主文。
中    華    民    國    99    年    12    月    14    日
                    民事第十七庭
                        審判長法  官 藍文祥
                              法  官 吳燁山
                              法  官 陳麗芬
正本係照原本作成。
不得上訴。
中    華    民    國    99    年    12    月    15    日
                              書記官 張永中

司法院資訊處製作；財團法人民間司法改革基金會備份。
